【裁判字號】    92,台上,3883
【裁判日期】    920717
【裁判案由】    殺人
【裁判全文】
最高法院刑事判決                              九十二年度台上字第三八八三號
    上  訴  人  乙○○
                甲○○
                        （另案在台灣花蓮監獄執行中）
右上訴人等因殺人案件，不服台灣高等法院中華民國九十二年四月十五日第二審更審
判決（九十二年度重上更(三)字第二九號，起訴案號：台灣新竹地方法院檢察署八十九
年度偵字第一八三四號），提起上訴，本院判決如左：
    主  文
上訴駁回。
    理  由
按刑事訴訟法第三百七十七條規定，上訴於第三審法院，非以判決違背法令為理由，
不得為之。是提起第三審上訴，應以原判決違背法令為理由，係屬法定要件。如果上
訴理由狀並未依據卷內訴訟資料，具體指摘原判決不適用何種法則或如何適用不當，
或所指摘原判決違法情事，顯與法律規定得為第三審上訴理由之違法情形，不相適合
時，均應認其上訴為違背法律上之程式，予以駁回。本件上訴人乙○○上訴意旨略稱
：(一)原審未依上訴人之聲請，重建命案現場，再為勘驗，以釐清共同被告所述殺人之
過程，遽行判決，即有調查職責未盡之違法。(二)本件命案現場並未查獲上訴人參與殺
人之任何證據，如指紋、鞋印、血衣等，原判決僅依共同被告之自白遽予論科有違證
據法則。(三)原判決認定上訴人與死者發生爭執並自後抱住死者，依常理現場應有打鬥
之痕跡，況被害人係遭重力敲擊，上訴人理應令受有頭顱敲擊後反彈之傷害，且案發
後現場發現二處血跡噴濺痕，高達三十五公分，原審竟認血係慢慢流出，差距甚大，
上述疑點，原審未詳加調查釐清，即行判決，亦有依法應調查之證據未予調查之違法
云云。上訴人甲○○上訴意旨略稱：(一)上訴人拿砧板敲打被害人，目的在幫乙○○將
二人分開，並無殺人故意，否則廚房內尚有菜刀、鐵器；上訴人應無拿砧板殺人之理
。(二)被害人之死因並非上訴人以砧板敲打所致，實因上訴人敲打後經共同被告乙○○
覆蓋棉被才致死，上訴人實無直接殺人之犯意云云。惟查原判決綜核卷內證據資料，
認上訴人乙○○、甲○○有共同殺人犯行，因而撤銷第一審關於上訴人等殺人部分不
當之科刑判決，改判論處上訴人乙○○、甲○○共同殺人罪刑，已詳敘其調查證據之
結果及其取捨證據認定之理由，並說明：(一)上訴人甲○○於警訊中供稱：「……張月
蓮出來，她告訴陳說向傅借不到錢，於是乙○○叫我隨他進入傅錦坤住宅內，我們一
起進入傅宅，乙○○就停留在客廳處，我則偷偷溜至後頭廚房躲著，可能是我們的行
動發出聲音，我在廚房聽到前頭傅錦坤在房間內叫聲『誰啊』這時我拿著廚房內的砧
板，走往客廳，傅錦坤由房間走到客廳與乙○○遇上，當時我看乙○○立即撲前抱住
傅錦坤，我隨後拿砧板往傅的上額處用力砸下去，傅前額立即流血，人也癱了。我與
乙○○於是合力拖他的身體進入房間（臥室），乙○○與我拿著臥室裡的衣服、布料
，由乙○○出手控制傅的頭部並勒住傅的脖子，以衣服綁住傅的嘴巴，不讓他出聲，
而我則以布條將傅的雙手反折於背後綁住，當時我們看傅都沒有聲息，料到傅可能已
斷氣，心情一時慌張，我隨手拿起棉被將傅的身體翻過來面朝上，給予蓋住，二人就
匆忙的奪門逃逸到停車處上了車……」，繼於檢察官偵查中亦供稱：「我走進屋子裡
面時（屋後）有聽到傅錦坤喊『誰啊？』，我就躲起來，有看見傅錦坤走出，然後看
見乙○○用雙手自後抱住傅，傅錦坤的臉是對著我的，陳喊我名字『阿明』，口氣很
緊急，我蹲著躲的地方剛好有砧板，我就跑過去往傅頭敲下去，當時敲下去時，乙○
○還抱住傅錦坤，乙○○有看到我拿東西過來，當時屋內雖然很暗，但還有小燈，還
是看的到」、「乙○○用布把傅錦坤的嘴巴摀住，因為傅錦坤還發出呻吟聲，嘴巴講
什麼聽不清楚，我用衣服反綁傅雙手時，他的手還在動」、「然後乙○○就叫我幫忙
把傅搬到房間內，我們二人一人抬一邊，半拉半搬的移到房間去」、「當時移到房間
後，我本來要出去，但乙○○叫我把棉被拉下來蓋在傅錦坤之身上」，核與其在第一
審所供情節就如何與上訴人乙○○進入傅錦坤住宅、由乙○○抱住被害人後由其以砧
板敲擊被害人頭部，及二人共同綑綁被害人口部、雙手等情節均相符合。上訴人甲○
○於原審更(一)審九十一年四月十六日調查時陳稱以棉被蓋住被害人部分其未參與，是
乙○○單獨所為，核與其前供不符，自難採憑。(二)被害人傅錦坤於前揭時地，遭上訴
人甲○○以被害人住處之砧板猛擊頭部一下，致其受有左前額一點一乘○點三公分裂
傷、後端三點六乘二點一公分之裂傷，右前額一點二乘○點三公分之裂傷、後端一點
四乘○點八公分裂傷，而四處中央有六乘五公分之顱骨凹陷，並有一長二十二公分之
線狀骨折，前腦窩底有粉碎性骨折，大腦有明顯水腫及多處蜘蛛膜下腔出血。另被害
人雙手遭人以衣物反綁、口部亦遭綑綁，造成顱骨凹陷性骨折及顱腦部損傷，導致昏
迷死亡之事實，為上訴人甲○○所自承，並經臺灣新竹地方法院檢察署檢察官督同法
醫師相驗及委託法務部法醫研究所解剖鑑定無訛，製有勘驗筆錄、驗斷書、相驗屍體
證明書及鑑定書在卷可稽，復有解剖照片十張在卷可參，此外，並有負責解剖之吳木
榮法醫於八十九年九月八日所製作之回覆書載明：「死者頭部創傷可以符合切菜砧板
所致的打擊性傷害」、「死者頭部創傷為一次打擊，並非數次打擊所致」等詞均相符
合。又被害人頭部之傷勢甚重、毆擊之力道甚猛，且被害人頭部受創之方向為由左向
右之方向，係遭兇嫌站立於前方打擊，當時死者係頭向上仰望之姿勢，為一次性打擊
所傷害之事實，亦據吳木榮法醫於上開回覆書上載明，並有解剖報告書可憑，是若被
害人於上訴人甲○○以砧板毆擊頭部時未受制於人，理應閃躲，應不致遭甲○○自前
額正上方重力毆擊。另就案發現場之狀況僅客廳內之花盆傾倒，並無打鬥反抗之痕跡
，且附近鄰居於案發時亦未聽聞打鬥或呼喊之聲音，及被害人遭綑綁雙手、口部均甚
為紮實等情，除有現場照片、現場圖可憑外，並經承辦警員新竹縣警察局鑑識組蔡多
賀組長、警員簡明仁結證在卷，顯見案發現場並無激烈打鬥之情形，被害人亦無任何
反抗或呼喊救命之舉止，而本件若係上訴人甲○○一人所為，被害人於發現甲○○時
理應有能力與之搏鬥或閃躲，於遭毆擊頭部時既尚未立即致命（如上訴人甲○○上開
所言綑綁被害人時尚呻吟、手在動）應有機會足以呼喊救命、或抵抗（因甲○○一人
不可能同時綁綑被害人之雙手及口部），亦堪認本件是二人以上所為，以上各情亦據
法務部法醫研究所及吳木榮法醫所是認，有該研究所八十九年十月二十六日法醫所八
九理字第一九六五號函及上述回覆書在卷可參且與上訴人甲○○所供情節互核相符，
益見上訴人甲○○所供與乙○○一起對甲○○施暴一節，堪以採信。上訴人甲○○於
原審更(一)審翻供一人承擔犯行，徵之被害人之傷情，以及遺留血痕移置身體現場，顯
無可能由其一人單獨犯案，嗣後翻異顯無可取。又其於原審更(一)審調查時分別供稱係
乙○○之姊要其扛下全責，其始翻供，事實上以其在警訊及第一審之自白為正確。參
以上訴人乙○○坦承有與上訴人甲○○、張月蓮至傅錦坤住處，並提議張月蓮借不到
錢時即用偷的，有欠地下錢莊一萬餘元且地下錢莊向伊逼債等語，核與上訴人甲○○
於檢察官偵查中及張月蓮於警訊、檢察官偵查中均供稱係乙○○欠地下錢莊錢，故提
議借不到即用偷的等語相符，且張月蓮確於案發日至被害人傅錦坤住處留有一喝過茶
之茶杯，該杯上之指紋與張月蓮右拇指指紋相符，有內政部刑事警察局局紋字第七七
三號指紋鑑定書可憑，是上訴人乙○○上述自白應與事證相符，上訴人乙○○既係急
需用錢、且為提議者，最有侵入被害人住處行竊之可能，豈有可能置身事外，躲在屋
外任由上訴人甲○○一人入內行竊之理？而上訴人甲○○亦無自行一人侵入被害人住
處之動機。又上訴人甲○○與黃泰山第二次侵入被害人住宅，係上訴人乙○○要陳光
秀打電話予黃泰山至喜悅商號會合，亦係乙○○要求黃泰山搭載甲○○共同前往之事
實，除據上訴人乙○○坦認有要黃泰山載甲○○外，並據上訴人甲○○、證人黃泰山
、陳光秀於檢察官偵查中、第一審訊問時所證述情節相同，是上訴人乙○○若未參與
殺死被害人之行為，衡諸情理，理應極力撇清關係，豈有再要黃泰山與甲○○共同前
往查探被害人死亡否，並取走犯罪證據之理？雖證人黃泰山於原審更(一)審九十一年七
月九日及同年八月一日調查時陳稱是乙○○要其載張某往湖口、及甲○○有丟棄砧板
等物，並表示有人死掉了，不曉得是否乙○○要甲○○去湮滅證據云云，經核與其前
供有異，自不得據此為有利上訴人乙○○之認定。況上訴人甲○○與乙○○自幼感情
極佳之事實，除據陳光秀於警訊時指明外，上訴人甲○○於第一審並供稱，上訴人乙
○○與其感情甚佳，平日均聽命於乙○○，此次犯行純係為幫助乙○○等語，是上訴
人甲○○、乙○○平日情同手足，甲○○應無故為誣攀乙○○之理。(三)依據內政部警
政署刑事警察局之鑑證報告，認上訴人乙○○於測謊時所供，於傅錦坤被打時不在場
及傅錦坤被殺未參與一節，均係說謊，堪認本案上訴人乙○○確有侵入被害人住處，
並與甲○○對傅錦坤施暴，警方查證報告所載，乙○○無進入傅宅行兇一節與事實不
符，顯難執為有利於上訴人乙○○之認定。至於上訴人乙○○雖辯稱，其衣物經鑑識
後無血跡反應云云。惟本件查獲上訴人時，距案發當時已一年餘，並未扣得上訴人乙
○○當時所穿著之衣物，則乙○○之衣物縱無血跡反應，亦無從作為其未參與行凶殺
人之認定。(四)上訴人甲○○既與上訴人乙○○謀議侵入被害人住處竊取財物於前，經
被害人發現後復由乙○○抱住被害人供甲○○以砧板朝被害人頭部重擊，致被害人受
有左前額一點一乘○點三公分裂傷、後端三點六乘二點一公分之裂傷，右前額一點二
乘○點三公分之裂傷、後端一點四乘○點八公分裂傷，而四處中央有六乘五公分之顱
骨凹陷，並有一長二十二公分之線狀骨折，前腦窩底有粉碎性骨折，大腦有明顯水腫
及多處蜘蛛膜下腔出血，足見上訴人甲○○下手甚重。且就現場照片所示被害人頭部
所遺留之大片血跡觀之，被害人當時流血甚多，且已無反抗及防禦之能力，並據吳木
榮法醫上述回覆書所是認；且被害人傅錦坤係十七年三月十一日出生，於案發時已年
屆七旬，身軀矮小瘦弱僅一四八公分，有解剖報告可憑，然二人復就地取材，以衣物
將被害人之雙手反綁於身後，並以衣物綁綑被害人口部，臨行前又以棉被覆蓋於被害
人全身，是上訴人等二人顯係於被被害人發現後，為恐被害人嗣後指認其二人，即謀
議共同殺害被害人，且二人見被害人為其攻擊傷重非但未設法送醫，二人竟仍將被害
人之雙手反綁、綁住口部並以棉被覆蓋全身，上訴人苟無殺死被害人之意思，當於被
害人無力反抗後，理應迅速逃離現場，其不此之為，竟綑綁被害人，並以棉被覆蓋其
身，益見上訴人二人確有殺死被害人之犯意甚明。上訴人二人否認有殺人之犯意，均
與事實不符，自無可採，分別於判決理由內記述甚詳，經核並無不合。次查本件上訴
人等殺害傅錦坤經過，已據共同被告甲○○供述甚詳，核與事實相符，已如前述，且
本件係於命案發生後年餘，始循線查獲上訴人等，現場證物，顯已不存在，故原審縱
未依上訴人乙○○之聲請，重建現場，再行勘驗，顯然於判決結果無影響，依刑事訴
訟法第三百八十條之規定，不得作為上訴第三審之理由。末查採證認事乃事實審法院
之職權，苟其證據之取捨及事實之認定，並不違背論理法則及經驗法則，即不容任意
指為違法。其餘上訴意旨，置原判決之明白論斷於不顧，仍執陳詞，否認犯罪，並徒
憑己意，就原審採證認事之職權行使，或為單純事實之爭執，或抽象指摘原判決理由
不備，適用法則不當，或調查職責未盡云云，殊不足據以辨認原判決已具備違背法令
之形式。本件上訴意旨所指陳各項，均核與法律規定得為第三審上訴理由之違法情形
不相適合，揆諸首開說明，其上訴違背法律上之程式，應予駁回。
據上論結，應依刑事訴訟法第三百九十五條前段，判決如主文。
中      華      民      國    九十二    年      七      月     十七     日
                              最高法院刑事第十一庭
                                  審判長法官  呂  潮  澤
                                        法官  白  文  漳
                                        法官  陳  世  雄
                                        法官  孫  增  同
                                        法官  林  開  任
      右正本證明與原本無異
                                              書  記  官
中      華      民      國    九十二    年      七      月    二十三    日
                                                                      Ｑ


司法院資訊處製作；財團法人民間司法改革基金會備份。
